臺灣臺南地方法院民事裁定　　　　　　　 96年度訴字第262號
原　　　告　新聖麒企業有限公司
法定代理人　甲○○
訴訟代理人　李旦律師
訴訟代理人　丙○○
被　　　告　乙○○
訴訟代理人　丁○○
上列當事人間請求侵權行為損害賠償事件，本院裁定如下：
    主  文
本件移送臺灣嘉義地方法院。
    理  由
一、本件原告主張：「（一）兩造合夥組織新聖麒企業有限公司
    於90年年底成立，即依照協議文件第14點約定，於台南縣新
    營市○○路23號實際經營合夥組織之業務，為便於合夥業務
    之進行，及各項財務之運作，並於90年12月17日於華南銀行
    新營分行、91年10月22日於萬通商業銀行新營分行開立戶名
    為聖麒企業有限公司之活期存款帳戶，存放合夥事業之資金
    ，並進行相關財務支出活動。如有收受客戶支付之貨款票據
    ，亦由合夥組織之會計人員存入萬通銀行上開帳戶，而合夥
    組織亦曾與萬通銀行申辦票貼業務，由合夥組織即將收取之
    票據向該銀行票貼取得現金，待票據獲支付後，該行扣除票
    貼金額餘額再存入該帳戶內，可見合夥組織之金融財務活動
    均在新營。（二）本件係以被告執行合夥職務時，違背合夥
    契約之約定，私自領取業績獎金，造成合夥事業之損害，應
    對原告負損害賠償及返還不當得利責任。按民事訴訟法第6
    條規定：『對於設有事務所或營業所之人，因關於其事務所
    或營業所之業務而涉訟者，得由其事務所或營業所所在地之
    法院管轄』，同法第12條規定：『因契約涉訟者，如經當事
    人定有債務履行地，得由債務履行地之法院管轄』。合夥事
    業之營業所位於台南縣新營市，本件爭議事關營業所之合夥
    業務，且雙方約定被告任合夥總經理為委任關係，合夥契約
    及委任契約之履行均為營業所所在地，故鈞院為有管轄權之
    法院。（三）被告雖抗辯『契約效力為雙方爭執部份，不應
    以合約內容作為管轄法院之考量，且合約營業處所及債務履
    行地為嘉義市○○路793號，非被告所言為台南縣，本案應
    由台灣嘉義地方法院管轄』云云。惟查，嘉義市○○路793
    號僅為原「聖麒企業有限公司」之登記地，合夥事業之營業
    所係位於台南縣新營市，而被告亦於營業所執行合夥事務，
    被告所言並非事實。按民事訴訟法第12條所謂『因契約涉訟
    』，包括以該契約有解除、撤銷、終止為原因，所生法律上
    效果之訴訟，或因債務不履行而生之損害賠償等有關之一切
    訴訟。且關於管轄權之調查，僅應在管轄權有無之程度範圍
    內行之，如涉及本案訴訟標的時，則依原告主張之事實從形
    式上認定，不得將屬於程序上管轄權事項與屬於實體上權利
    義務事項互相混淆。（四）又「管轄權之有無，應依原告主
    張之事實，按諸法律關於管轄之規定而為認定，與其請求之
    是否成立無涉。『本件相對人依其主張，既係向契約履行地
    之法院起訴，按諸民事訴訟法第十二條規定，原第一審法院
    即非無管轄權。至相對人主張之契約是否真正存在，則為實
    體法上之問題，不能據為定管轄之標準』，最高法院65年度
    台抗字第162號著有判例。故本件管轄權之認定應以原告主
    張之事實為依據，被告所稱『契約效力為本案爭執之部份』
    、『營業處所與債務履行地為嘉義市』云云，均為實體之爭
    議事項，自不得與程序上管轄權之認定相互混淆，被告所辯
    委無足採，鈞院自屬有管轄權之法院」等語。
二、被告則以：「被告乙○○居住於嘉義市，自應以嘉義地方法
    院為管轄法院。原告所稱之擬定契約，其效力為雙方爭執部
    分，且合約內容營業處所為嘉義市○○路七百九十三號，乙
    ○○契約履行地也為嘉義市，並非如被告所言為台南縣。台
    南地方法院應無管轄權。依民事訴訟法規定，應以被告住所
    地法院管轄。且即使論該合約，其債務履行與營業處所亦皆
    為嘉義市，非原告所言之台南縣。本案依法自應屬嘉義地方
    法院管轄」等語資為抗辯。
三、按「對於設有事務所或營業所之人，因關於其事務所或營業
    所之業務而涉訟者，得由其事務所或營業所所在地之法院管
    轄」，民事訴訟法第6條定有明文。本條之規定在不妨礙被
    告利益並兼顧原告訴訟之方便，且亦有助益法院之審理調查
    而設。本特別審判籍之要件有二：（一）須以設有事務所或
    營業所之人為被告：設有事務所或營業所之人，無論其業務
    係以非營利或營利為目的，必須係以自己之名義獨立繼續經
    營或執行其業務者，始有此一特別審判籍之適用，若不是被
    告名義經營或執行業務，則無此一特別審判籍之適用。（二
    ）須因關於其事務所或營業所之業務涉訟：須因業務本身所
    發生之交易糾紛或因業務之牽連關係附帶發生之法律關係事
    件屬之。本件原告主張：以兩造共同出資組織新聖麒企業有
    限公司，該公司於台南縣新營市○○路23號實際經營業務，
    被告執行職務時，私自領取業績獎金，造成原告新聖麒企業
    有限公司事業之損害，應對原告負損害賠償之責任，新聖麒
    企業有限公司事業之營業所位於台南縣新營市，本件爭議係
    事關新聖麒企業有限公司營業所之合夥業務云云，則原告主
    張本案之涉訟事項既係事關原告新聖麒企業有限公司之業務
    ，並非因被告之事務所或營業所之業務涉訟，揆諸上開說明
    ，自無民事訴訟法第6條特別審判籍之適用。原告以新聖麒
    企業有限公司之事務所及營業所係在台南縣新營市，且本件
    係因新聖麒企業有限公司之業務涉訟，因而主張本院有管轄
    權云云，自無足採。
四、復按「因契約涉訟者，如經當事人定有債務履行地，得由債
    務履行地之法院管轄」，民事訴訟法第12條定有明文。此乃
    民事訴訟法關於因契約涉訟特別審判籍之規定，是項約定雖
    不以書面或明示為必要，即言詞或默示為之，亦非法所不許
    ，惟仍必須當事人間有約定債務履行地之意思，始有該條之
    適用。而管轄權之有無，雖為受訴法院應依職權調查之事項
    ，惟當事人對此訴訟成立要件之舉證責任仍不因而免除，而
    依告告所提出之「協議文件」，其內容並無任何關於原告所
    主張兩造間所約定「債務履行地」之記載，原告又未能就其
    所主張兩造曾約定以台南縣新營市○○路23號為債務履行地
    之事實舉證證明，其徒以：「原證一的第14點（本院96年度
    營調字第18號卷，28頁）中，（兩造約定）辦公室地點是台
    南縣新營市。我們認為辦公室的地點就是債務履行地，．．
    ．因為辦公室的地點是在新營市」（本院96年3月27日言詞
    辯論筆錄）云云，主張依上開民事訴訟法第12條之規定，本
    院為有管轄權之法院，自無足採。
五、按訴訟由被告住所地之法院管轄。又訴訟之全部或一部，法
    院認為無管轄權者，依原告聲請或依職權以裁定移送其管轄
    法院，民事訴訟法第1條第1項及第28條第1項分別定有明文
    。本件既無上開原告所主張民事訴訟法第6條及第12條特別
    審判籍之適用，而被告之住所地在嘉義市○○○街149號，
    有全戶戶籍資料查詢結果一紙可資佐憑，並為兩造所不爭，
    依上述民事訴訟第1條第1項之規定，本件自應由臺灣嘉義地
    方法院管轄。被告抗辯本件應由台灣嘉義地方法院管轄，即
    非無據。玆原告向無管轄權之本院起訴，顯係違誤。爰依職
    權將本件移送於該管轄法院。
六、依民事訴訟法第28條第1項，裁定如主文。
中　　華　　民　　國　　96　　年　　4 　　月　　30　　日
                  民事第三庭    法　官　孫玉文
以上正本係照原本作成。
如對本裁定抗告須於裁定送達後10日內向本院提出抗告狀，並應
繳納抗告費新台幣1,000元整。
中　　華　　民　　國　　96　　年　　4 　　月　　30　　日
                                書記官　蘇玟心
